【裁判字號】    99,訴,529
【裁判日期】    990730
【裁判案由】    拆屋還地 等
【裁判全文】
臺灣高雄地方法院民事判決               99年度訴字第529號
原      告  甲○○
訴訟代理人  蔡進清律師
被      告  乙○○
上列當事人間拆屋還地等事件，本院於民國99年7 月23日言詞辯
論終結，判決如下：
  主  文
被告應將坐落高雄縣梓官鄉○○段第二五五、二七九地號土地內
之如附圖所示二五五- Ａ○○一（面積九四點三平方公尺）、二
七九- Ａ○○一（面積二一點一七平方公尺）部分之地上物予以
拆除，並將占有之全部土地（面積一一五點四七平方公尺）騰空
返還予原告。
被告應自民國九十八年十二月三十日起至交還上開土地之日止，
按月給付原告新台幣壹仟陸佰玖拾肆元。
原告其餘之訴駁回。
訴訟費用由被告負擔十分之七，餘由原告負擔。
本判決於原告以新臺幣柒拾陸萬柒仟元為被告供擔保後，得假執
行。但被告得以新臺幣貳佰參拾萬元為原告預供擔保，而免為假
執行。
原告其餘假執行之聲請駁回。
  事  實  及  理   由
一、原告主張：坐落高雄縣梓官鄉○○段第255 地號土地，及同
    段第279 地號土地（下合稱系爭土地），原屬訴外人陳利家
    所有，嗣後由訴外人莊美鳳於民國90年12月24日取得所有權
    ，再由莊美鳳於96年8 月2 日出賣予原告。而系爭第255 地
    號土地於89年9 月間即由陳利家與被告訂立土地租賃契約，
    租期自89年9 月16日起，至91年9 月16日止，被告則於系爭
    土地上搭建鐵架、鐵皮建物（下稱系爭地上物），惟被告與
    陳利家上開租約租期屆滿後並未續約，被告對原告自無任何
    權利可主張而屬無權占有，被告無權占用原告所有之系爭土
    地蓋有系爭地上物使用，且期間均未繳納無權占有之使用補
    償金，被告自受有占有使用系爭土地之利益，並致原告無法
    對系爭土地為使用收益，而受有損害，是其無權占有系爭土
    地之行為，已該當於民法第179 條不當得利之規定，自應返
    還其所受之不當得利利益予原告。故原告除得請求被告將系
    爭地上物拆除並返還土地外，並得請求被告返還按申報地價
    10% 計算相當於租金之不當得利，爰依所有物返還請求權及
    不當得利之法律關係，請求被告拆屋還地，並返還所受領之
    不當得利等語。並求為判決：（一）被告應將坐落高雄縣梓
    官鄉○○段第255 、279 地號土地內之如附圖所示255-Ａ00
    1 （面積94.3平方公尺）、279-Ａ001 （面積21.17 平方公
    尺）部分之地上物予以拆除，並將占有之全部土地（面積11
    5.47平方公尺）騰空返還予原告。（二）被告應自起訴狀繕
    本送達翌日起至交還上開土地之日止，按月給付原告3,387
    元。（三）願供擔保，請准宣告假執行。
二、被告則以：伊與陳利家就系爭土地有簽立租賃契約，期間2
    年，租金每月2,000 元由陳利家收取，之後雖陸續由別人收
    取租金，但以為是陳利家請他人來收取的，直到現在都還在
    支付租金，以為只要繼續繳納租金，就是一直有租約存在，
    伊就系爭土地上全部地上建物至今仍繼續使用中，只要原告
    補償伊拆除鐵皮建物之損失，伊就願意搬遷等語，資為抗辯
    。並聲明駁回原告之訴，如受不利判決，願供擔保請准宣告
    免為假執行。
三、兩造對於下列事項不爭執，並有土地登記謄本、地價第二類
    謄本、土地租賃契約、不動產租賃契約書等件在卷可稽，堪
    信為真實：
（一）系爭第255 地號土地於89年9 月間由陳利家與被告訂立土
      地租賃契約，租期約定由89年9 月16日起，至91年9 月16
      日止。被告於系爭土地上搭建系爭地上物，租期屆滿後並
      未續約。
（二）原告於96年8 月2 日以買賣為原因，取得系爭土地所有權
      。
（三）被告現占有系爭土地如複丈成果圖所示面積，就占用系爭
      土地與原告間，並無租賃、借貸或其他法律關係存在。
（四）系爭土地之申報地價均為每平方公尺3,520元。
四、本件之爭點：
（一）原告得否請求被告拆除系爭地上物，並返還占用之系爭土
      地？
（二）原告得否請求被告給付相當租金之不當得利？如得請求，
      應返還之不當得利額以若干為適當？
五、原告得否請求被告拆除系爭地上物，並返還占用之系爭土地
    ？
（一）按所有人對於無權占有或侵奪其所有物者，得請求返還之
      。當事人主張有利於己之事實者，就其事實有舉證之責任
      。民法第767 條第1 項前段、民事訴訟法第277 條前段分
      別定有明文。經查：原告主張系爭土地為原告所有，而被
      告所有之系爭地上物占用系爭土地如附圖所示之面積及範
      圍等節，為被告所不爭執，並有土地登記謄本在卷可稽，
      復經本院會同兩造及地政人員到場勘測屬實，有勘驗筆錄
      、照片及土地複丈成果圖附卷足稽，經本院調查前揭證據
      之結果，堪認原告之主張為真實。
（二）被告固辯稱伊曾與系爭土地原所有權人陳利家簽立租賃契
      約，之後伊一直支付租金，亦認為租約持續存在等語。然
      觀諸被告與系爭土地原所有權人陳利家簽立之租賃契約，
      其上明載：租賃期限自89年9 月16日至91年9 月16日止，
      是被告與陳利家間之租賃契約業因期間屆滿而消滅，已可
      認定，被告自無何租賃關係可資對抗原告，況被告亦自承
      其占有系爭土地與原告間，並無任何法律關係存在，則被
      告所有之系爭地上物既占有原告所有系爭土地，且其占有
      於原告取得系爭土地所有權後亦未得到同意，其之占用自
      屬無權占有甚明。
（三）基上所述，被告並未能舉證其占有系爭土地，具有合法權
      源，則原告依所有物返還請求權之法律關係，請求被告將
      如附圖所示之地上物拆除後，將土地返還原告，洵屬有據
      ，應予准許。
六、原告得否請求被告給付相當租金之不當得利？如得請求，應
      返還之不當得利額以若干為適當？
（一）按無法律上之原因而受利益，致他人受損害者，應返還其
      利益，此觀民法第179 條前段規定自明。故其得請求返還
      之不當得利範圍，應以他方所受之利益為度，非以請求人
      所受損害若干為準，而無權占有他人土地，可能獲得相當
      於租金之利益，為社會通常之觀念，此有最高法院61年台
      上字第1695號判例意旨可參。
（二）原告主張被告無正當權源，占用其所有系爭土地面積115.
      47平方公尺，而被告之辯解，尚非可採，已如上述，是被
      告占用系爭土地面稱計為115.47平方公尺，此經本院會同
      兩造履勘測量，並有複丈成果圖附卷可查，是自堪信為真
      實。是原告主張被告受有相當於租金之利益，致其受有相
      當於租金之損害，依不當得利之法律關係，請求被告返還
      所受之利益，即屬有據。
（三）再按城市地方房屋之租金，以不超過土地及建物申報總價
      年利率百分之10為限，租用基地建築房屋準用之；而公有
      土地，以各該宗土地之公告地價為申報地價，免予申報，
      土地法第97條第1 項、第105 條及平均地權條例施行細則
      第21條分別定有明文。又基地租金之數額，除以基地申報
      地價為基礎外，尚須斟酌基地之位置，工商業繁榮之程度
      ，承租人利用基地之經濟價值及所受利益等項，並與鄰地
      租金相比較，以為決定，並非必達申報總地價年利率百分
      之10最高額（最高法院68年台上字第3071號判例意旨參照
      ）。經查，原告主張按系爭土地申報地價年利率百分之10
      計算相當於租金之不當得利，本院參以系爭地上物為鐵皮
      搭建一層樓建物，供玻璃工廠使用，已經本院到場會勘明
      確，有勘驗筆錄、照片在卷可憑，而系爭地上物係位於高
      雄縣梓官鄉，商業並不繁榮。另參考政府公告市有出租基
      地租金率為土地申報地價年息百分之5 考量結果，認原告
      就被告占用系爭土地受有相當於租金之不當得利，應以系
      爭土地申報地價年息百分之5 計算為當。又被告占有系爭
      土地面積為115.47平方公尺，已如前述，而系爭土地之申
      報地價，每平方公尺為3,520 元，有地價謄本在卷可考。
      綜上，據此計算原告所得請求每月不當得利金額應為1,69
      4 元【計算式：3,520 （申報地價）×115.47（土地面積
      ）×5 ％（年息）÷12＝1,694 元（元以下四捨五入）。
      從而，原告依不當得利之法律關係請求被告應自起訴狀繕
      本送達翌日（即98年12月30日）起至交還上開土地之日止
      ，按月給付1,694 元，即屬有據；逾此部分之請求，則不
      應准許。
七、綜上所述，本件原告依所有物返還請求權及不當得利之法律
    關係，請求被告將坐落系爭土地上如附圖所示255-Ａ001 （
    面積94.3平方公尺）、279-Ａ001 （面積21.17 平方公尺）
    部分之地上物予以拆除，並將占有之全部土地（面積115.47
    平方公尺）騰空返還予原告，並自98年12月30日起至交還上
    開土地之日止，按月給付1,694 元，為有理由，應予准許；
    至原告逾此所為之請求則為無理由，應予駁回。又兩造均陳
    明願供擔保，分別聲請宣告假執行或免為假執行，本院經審
    核尚無不合，爰分別酌定相當擔保金額准許之。
八、本件為判決之基礎已臻明確，兩造其餘之攻擊或防禦方法及
    證據，經本院斟酌後，認為均不足以影響本判決之結果，亦
    與本案爭點無涉，自無逐一詳予論駁之必要，併此敘明。
據上論結，本件原告之訴一部有理由，一部無理由，依民事訴訟
法第79條、第390 條第2 項、第392 條第2 項，判決如主文。
中    華    民    國    99    年    7     月    30    日
                         民事鳳山分庭 法  官 林意芳
以上正本係照原本作成。
如不服本判決，應於送達後20日內，向本院提出上訴狀並表明上
訴理由，如於本判決宣示後送達前提起上訴者，應於判決送達後
10日內補提上訴理由書（須附繕本）。
中    華    民    國    99    年    8     月    2     日
                                      書記官 劉國偉

司法院資訊處製作；財團法人民間司法改革基金會備份。
